臺灣臺北地方法院刑事判決　　　　　　　　　　　　　　九十四年度訴字第五六號
　　公　訴　人　臺灣臺北地方法院檢察署檢察官
　　被　　　告　乙○○
　　選任辯護人　黃丁風律師
　　　　　　　　黃雅羚律師
　　　　　　　　黃敬唐律師
右列被告因偽造文書等案件，經檢察官提起公訴（九十三年度偵字第二一五六二號）
，本院判決如左：
    主  文
乙○○行使偽造私文書，足以生損害於公眾及他人，處有期徒刑伍月，如易科罰金，
以佰元折算壹日。
扣案偽造之借據壹紙沒收。
    事  實
一、乙○○與甲○○原係婚外情男女朋友關係，乙○○為示情愛，於民國八十九年十
    月十八日將其設立於臺新國際商業銀行帳號00000000000000號帳
    戶餘額新臺幣（下同）一百萬零一百元之存摺、印章及提款卡交予甲○○，言明
    由甲○○操盤共同投資股票，甲○○遂於八十九年十月二十四日及八十九年十一
    月二十一日，自上開帳戶分別匯款五十五萬元及四十四萬五千零六十三元至渠用
    以買賣股票設立於彰化商業銀行建成分行帳號00000000000000號
    帳戶，嗣因股市崩盤，乙○○不堪虧損，竟基於偽造私文書之犯意，於九十年十
    月間某日，在甲○○位於臺北市大安區○○○路○段二四八巷十五號五樓住處，
    取一張Ａ四規格紙張，書寫描述感情之字句，最後寫下「孩子還小，救濟可憐我
    吧！」，並署名「Love You福」後，亦要求甲○○書寫，甲○○因無法以文字表
    達渠與乙○○間之關係，且因專注於電視播放之股市行情，急於打發乙○○離開
    ，遂簽下自己之姓名、
    四八巷十五號五樓」代表，乙○○再於不詳之時間、地點，利用甲○○在前開紙
    張上簽名之空白處，將其書寫描述情愛之字句部分撕去，僅留下「孩子還小，救
    濟可憐我吧！」，並緊接該文句後加載「將妳欠我的壹佰壹拾萬還我」，再將紙
    張轉向，利用甲○○在前開紙張簽名上方之空白處，虛偽記載「借據」「甲○○
    小姐向本人借款新臺幣壹佰壹拾萬元整，于提借日起每月付于本人乙○○壹萬伍
    仟元為利息，雙方言明訂於九十年十二月十八日為年度到期日，將歸還所欠之借
    款壹佰壹拾萬，恐口無憑，特立此據」，並於甲○○之簽名上加載「借款人」，
    於「Ｚ000000000」上加載「
    五樓」上加載「住址」，再意圖為自己不法之所有，基於行使偽造私文書、使公
    務員登載不實公文書之犯意，撰寫民事支付命令聲請狀，以前述偽造之借據作為
    債權憑證，於九十一年一月九日持向本院非訟中心遞狀聲請核發支付命令，請求
    命甲○○給付其一百十萬元及自八十九年十月十八日起至清償日止，按年息百分
    之五計算之利息，擬藉此使司法機關陷於錯誤，而核發甲○○應返還乙○○一百
    十萬元之支付命令，以圖得不法財物。嗣經本院非訟中心裁定核發九十一年度促
    字第一五三七號支付命令送達甲○○後，甲○○始知上情，隨即向本院非訟中心
    聲明異議，視為提起民事訴訟，由本院民事庭以九十一年訴字第一六七三號民事
    事件受理，乙○○於該民事訴訟中提出行使上開偽造之借據及使公務員登載不實
    之支付命令，主張甲○○向其借款，嗣經本院民事庭判決甲○○敗訴，甲○○不
    服提起上訴，經臺灣高等法院以九十一年度上易字第五五一號民事判決廢棄原判
    決，駁回乙○○在第一審之訴確定，嗣經乙○○提起再審，由臺灣高等法院以九
    十二年度再易字第二○號民事判決駁回再審之訴，始未得逞，惟足以生損害於甲
    ○○及本院核發支付命令暨上開民事審判之正確性。
二、案經甲○○訴由臺灣臺北地方法院檢察署檢察官偵查起訴。
    理  由
一、訊據被告乙○○矢口否認有何行使偽造私文書、行使使公務員登載不實公文書及
    詐欺犯行，辯稱：告訴人甲○○向伊借款一百萬元買賣股票，言明不論輸贏，一
    年後即九十年十二月十八日返還伊一百十萬元，伊遂將前開臺新國際商業銀行之
    存摺、印章及提款卡交付告訴人，由告訴人視購買股票之需要自行提領，緣伊與
    告訴人係男女朋友關係，當時基於信任，故未要求告訴人書立借據，嗣約定之還
    款期限將屆，未見告訴人將錢存入上開存摺交還伊，因伊向配偶謊稱已立借據，
    恐無法交代，遂於九十年十一月二十七日晚間八時許至告訴人住處洽商，經告訴
    人同意簽立借據，嗣因告訴人嫌伊原先以信函方式書寫之借據內容過於肉麻，而
    將伊書寫描述情愛之字句部分撕去，僅留下「孩子還小，救濟可憐我吧！」，要
    伊重寫，伊緊接該文句後加載「將妳欠我的壹佰壹拾萬還我」，告訴人又說過於
    簡陋，要伊另行書寫，伊才將紙張轉向書寫「借據」及其後借據內容之文句云云
    。惟查：
  (一)右揭犯罪事實，業經告訴人於警詢及偵查中指訴綦詳（見臺灣臺北地方法院檢察
    署九十三年度偵字第二一五六二號偵查卷第二十頁至第二十五頁、第四十五頁至
    第四十六頁），並於本院審理時以證人身分結證稱：其並未向被告借款一百十萬
    元，被告係將保險理賠金一百萬元置放其處玩股票，並表示虧損不用算，盈餘就
    當作養老金，其當時簽名、書寫
    寫「佳鴻，我對妳的感情是真的，妳不要不跟我溝通」及被告對其感情表達之文
    句，最後寫下「Love You福」，其因文筆不佳，無法以文字表達其與被告間之關
    係，且因專注於電視播放之股市行情，急於打發被告離開，始簽名及書寫
    字號、地址代表，後來被告向法院訴請返還借款，始知被告將原來書寫感情之描
    述部分撕去，在其簽名上方空白處加上文字變成其向被告借款等語明確（見本院
    卷第三十四頁反面至第四十一頁）。
  (二)被告供述本件借款情節，於前揭返還借款民事事件審理中原係主張：告訴人向伊
    借款一百十萬元，清償日九十年十二月十八日，伊交付款項不足一百十萬元之部
    分係利息，借據書寫之時間為前開臺新國際商業銀行帳戶開戶日即八十九年十月
    十八日之前二、三天，借據內所載九十年十一月二十七日之日期，係伊向告訴人
    催討所書立之日期云云（見同上偵查卷第十二頁反面至第十三頁、第十五頁反面
    ）；繼於本案警詢時改稱：告訴人向伊借款一百萬元，約定十四個月之利息十萬
    元一次付清，於九十年十二月十八日連同本金及利息一百十萬元匯入伊臺新國際
    商業銀行帳戶，書立借據之時間係八十九年十月十八日，「Love You福」係當日
    下午六、七時許即書寫，「孩子還小，救濟可憐我吧！將妳欠我的壹佰壹拾萬還
    給我」，係伊於九十年十二月二十七日書寫，借據末之日期九十年十一月二十七
    日係伊於九十年十一月二十七日持借據至告訴人住處告知還款之日期將至，因告
    訴人無意還錢，伊當時才補填，以示催討，借據內容與告訴人簽名、書寫
    字號及地址係八十九年十月十八日晚間八時許用二枝不相同的筆，「孩子還小，
    救濟可憐我吧！將妳欠我的壹佰壹拾萬還給我」是伊於九十年十二月二十七日用
    另外二枝筆書寫，「Love You福」是用另外一枝筆書寫，共計六枝不同的筆云云
    （見本院卷第二十八頁至第三十三頁）；再於本院審理時復改稱：告訴人係向伊
    借款一百萬元，約定一年後返還伊一百十萬元，十萬元係告訴人給予伊之謝禮，
    本來約定九十年十月十八日還款，後來伊說不用，到九十年十二月十八日再還，
    借據書寫之時間係九十年十一月二十七日，在警詢時說是八十九年十月十八日是
    故意講錯，因為伊配偶跟在旁邊，「將妳欠我的壹佰壹拾萬還給我」是告訴人簽
    名時伊就寫到這裏，後來告訴人嫌借據內容太簡單，伊應告訴人之要求把紙轉向
    ，再書寫「借據」及其後借據內容之文句云云（見本院卷第四十三頁至第四十四
    頁）。惟該借據既已明載：「甲○○小姐向本人借款新臺幣壹佰壹拾萬元整，于
    提借日起每月付于本人乙○○壹萬伍仟元為利息」，顯見該借據之意旨係指尚未
    付息前，借款之本金一百十萬元已然存在，自提借日起每月需給付利息一萬五千
    元，是該借據所載內容，非惟與被告先後所述借款之金額、利息等情節無一相符
    ，且告訴人於八十九年十月二十四日及八十九年十一月二十一日，自被告上開臺
    新國際商業銀行帳戶分別匯款五十五萬元及四十四萬五千零六十三元至其前開彰
    化商業銀行建成分行帳戶（見同上偵查卷第八頁至第九頁），與該借據記載之借
    款金額及被告供述之借款日期亦不吻合。再者，被告就該借據之末所載日期即九
    十年十一月二十七日究係催討還款之日期抑或書立借據之日期；該借據上所載「
    將妳欠我的壹佰壹拾萬還給我」之文句究係催討之字句抑或借據之內容，前後所
    為之供述亦不斷翻異，且就該齟齬之處又無法自圓其說提出合理之解釋，該借據
    之真實性已堪存疑。
  (三)況該借據既書寫「Love You福」，顯見原書寫之文字與男女愛情有關，文末才有
    可能寫愛妳的福，而被告填寫上開「將妳欠我的壹佰壹拾萬還給我」之文句，非
    關愛情，焉有可能與「Love You福」同時書寫，可見上開文字應係被告在告訴人
    不知情下事後私自添加。再觀之該借據內容，其每一行字之行距開始較寬，至接
    近有「甲○○」三字，因無法完成借據之全文內容，故行距變窄；甚者，以「所
    欠之借款壹佰壹拾萬，恐口無」之該一行字，其中「萬，恐口無」等字，因閃避
    原已有的「甲○○」三字，故而向右閃避致字體歪斜書寫，足見借據內容係遷就
    告訴人先前「甲○○」簽名之文書，而予事後偽載甚明。再者，借據內容文末之
    「借款人」、「
    寫於上，反觀該借據，其「借款人」、「
    落差甚大，從形式觀之即知係遷就原已書有「甲○○」、「Ｚ000000000」、「北
    市○○○路○段二四八巷十五號五樓」等文字而予事後偽載，再冠以上開「借款
    人」等文字，甚者，該借據上出現數種深淺不同之筆色，如該借據之內容係於同
    一日所做成，何須以數枝深淺不同筆色之筆完成之必要，益證該借據確屬偽造無
    誤。
  (四)再參以，告訴人於臺灣高等法院九十一年度上易字第五五一號民事事件審理時，
    提出之九十一年初被告與告訴人間之電話譯文上記載：「
    甲○○：你現在是想挽回什麼東西是嗎？
    乙○○：我只要妳啦！
    甲○○：你只要我，可是我沒有辦法弄錢還給你，因為我沒有欠你錢。
    乙○○：妳沒有欠我錢，妳沒有欠我錢妳懂不懂！
    甲○○：我有跟你借錢嗎？
    乙○○：妳沒有借，妳也沒有跟我借錢，妳懂嗎！
    甲○○：對。
    乙○○：妳只是把我們放的養老基金挪去用。
    甲○○：養老基金，那你給我什麼名份？什麼養老基金？你沒有拿錢回去嗎？那
            我繼續跟你在一起下去是不用生活嗎？
    」等語，益見被告係為示情愛，而將伊設立於臺新國際商業銀行餘額一百萬零一
    百元之存摺、印章及提款卡交予告訴人，該款項並非告訴人向被告借貸，該借據
    應係被告事後所偽造。
  (五)被告於偽造該借據後，以該偽造之借據作為債權憑證，向本院非訟中心聲請核發
    支付命令，請求命告訴人給付伊一百十萬元及自八十九年十月十八日起至清償日
    止，按年息百分之五計算之利息，嗣經本院非訟中心裁定核發九十一年度促字第
    一五三七號支付命令送達告訴人後，告訴人隨即向本院非訟中心聲明異議，視為
    提起民事訴訟，由本院民事庭以九十一年訴字第一六七三號民事事件受理，被告
    於該民事訴訟中提出該偽造之借據及支付命令，主張告訴人向伊借款，嗣經本院
    民事庭判決告訴人敗訴，告訴人不服提起上訴，經臺灣高等法院以九十一年度上
    易字第五五一號民事判決廢棄原判決，駁回被告在第一審之訴確定，嗣經被告提
    起再審，由臺灣高等法院以九十二年度再易字第二○號民事判決駁回再審之訴，
    有本院九十一年度促字第一五三七號支付命令、九十一年度訴字第一六七三號民
    事判決、臺灣高等法院九十一年度上易字第五五一號民事判決、九十二年度再易
    字第二○號民事判決附卷可稽（見同上偵查卷第三十九頁、第十頁至第十九頁）
    ，並經本院調取上開民事卷宗核閱無訛。
  (六)綜上事證，足見被告所辯各節均係事後畏罪飾詞圖卸刑責，均不足採。本件事證
    明確，被告犯行堪予認定。
  (七)至於被告聲請將該借據送請刑事警察局鑑識科鑑定其上：1.「孩子還小，救濟可
    憐我吧！」與「Love You福」，係被告以同一枝筆所書寫。2.「將妳欠我的壹佰
    壹拾萬還給我」與「借據」「甲○○小姐向本人借款新臺幣壹佰壹拾萬元整，于
    提借日起每月付于本人乙○○壹萬伍仟元為利息，雙方言明訂於九十年十二月十
    八日為年度到期日，將歸還所欠之借款壹佰壹拾萬，恐口無憑，特立此據」，係
    被告以另一枝筆所書寫。證明被告原先以信函方式書寫之借據即含有「孩子還小
    ，救濟可憐我吧！」等字句，告訴人係承認向被告借款而簽名；另聲請被告與告
    訴人至法務部調查局就以下內容測謊：1.告訴人於被告交付之存摺領款時，未明
    白告知係合夥投資股票。2.被告於九十年十一月二十七日簽具文件交告訴人簽名
    時，被告已明白告知該文件係借據。3.告訴人將已簽名之文件上所載之部分文字
    撕去，要求被告另外再書寫借款憑證內容。因本件事證已明，且告訴人於本院以
    證人身分進行交互詰問後，已證述釐清「孩子還小，救濟可憐我吧！」此句係其
    簽名時已存有之文句（見本院卷第三十七頁），而告訴人簽名時，該紙張縱有上
    開文句，亦不足以證明告訴人與被告間係借貸關係，故本院認無調查及測謊之必
    要，併此敘明。
二、按刑法上所謂變造文書，指無制作權者，就他人所制作之真正文書，加以改造而
    變更其內容之謂，若將有制作權者簽名蓋章之空白文書，移作別用，則其始本無
    文書之內容存在，即非就其真實內容加以變更，自屬文書之偽造行為，不得以變
    造論；又變造文書，係指不變更原有文書之本質，僅就文書之內容有所更改者而
    言，上訴人既拆去原有宗譜三頁，而將另造虛偽記載之三頁訂入譜內，其文書之
    本質已有變更，自應以偽造私文書論罪（最高法院二十八年上字第二二七八號、
    二十九年上字第一七八五號判例參照）。本件被告係將告訴人已簽名及書寫身分
    證字號、地址之紙張上將其書寫描述情愛之字句部分撕去，再將告訴人簽名前之
    空白文書，移作別用，虛偽記載借據內容，其文書之本質已有變更，自屬文書之
    偽造行為。被告偽造借據並持以行使係犯刑法第二百十六條、第二百十條之行使
    偽造私文書罪。被告以偽造之私文書聲請本院核發支付命令部分，因法院就支付
    命令僅係形式之審查，並不審究聲請人主張之真偽，嗣本院因而核發支付命令，
    惟因告訴人對該支付命令聲明異議，視為提起民事訴訟，被告復於民事訴訟中行
    使偽造之借據及使公務員登載不實之支付命令，企圖藉此訴訟詐欺方式取得勝訴
    判決執行告訴人之財產，惟因臺灣高等法院審理後，發覺該借據係偽造而駁回被
    告之訴確定，被告乃係著手於訴訟詐欺行為而未遂，此部分係犯刑法第二百十六
    條、第二百十四條之行使使公務員登載不實公文書罪，及刑法第三百三十九條第
    三項、第一項之詐欺取財未遂罪。被告偽造私文書、使公務員登載不實之低度行
    為，為行使偽造私文書、行使使公務員登載不實公文書之高度行為所吸收，均不
    另論罪。另被告向本院非訟中心申請核發支付命令時行使偽造借據，其後再於法
    院民事庭主張該借據係真正，係基於同一行使偽造私文書之犯意下之接續行為，
    僅侵害一個法益，只論以一罪。被告所犯上開行使偽造私文書罪、行使使公務員
    登載不實公文書罪、詐欺取財未遂罪三罪間，有方法結果之牽連關係，應從一重
    之行使偽造私文書罪處斷。起訴書記載「甲○○因而陷於錯誤」，似認被告要求
    告訴人於該紙張簽名之舉係詐欺行為，惟被告之本意係要以訴訟詐欺方式取得款
    項，並非意圖持偽造之借據直接向告訴人索款，況告訴人交還該紙張時係「情書
    」而非「借據」，是被告此舉與刑法詐欺罪之構成要件不符，特予說明。又被告
    係持偽造之借據向法院非訟中心聲請支付命令，非直接提起返還借款之訴，起訴
    書此部分記載亦有訛誤，應予更正。起訴書雖未載明被告行使使公務員登載不實
    公文書之犯行，惟該部分與被告行使偽造私文書及詐欺取財未遂之犯行，有牽連
    犯之裁判上一罪關係，已如前述，且公訴檢察官於論告時亦已論及被告持偽造之
    借據向法院聲請支付命令（見本院卷第四十五頁反面），本院自應併予裁判，附
    此敘明。爰審酌被告因不甘投資股票虧損，竟偽造借據向法院聲請核發支付命令
    及向法院民事庭提起前揭訴訟，不僅增加無謂之訴訟程序，更有導致法院為不正
    確判決之可能，且被告犯後一再飾詞否認，態度不佳，及其品行、智識程度、犯
    罪所生之損害等一切情狀，量處如主文第一項所示之刑，併諭知易科罰金之折算
    標準，以示懲儆。
三、扣案偽造之借據一紙（見本院卷第二十五頁），係被告所有，且供犯罪所用，依
    刑法第三十八條第一項第二款規定宣告沒收。
據上論斷，應依刑事訴訟法第二百九十九條第一項前段，刑法第二百十六條、第二百
十條、第二百十四條、第三百三十九條第三項、第一項、第五十五條、第四十一條第
一項前段、第三十八條第一項第二款、罰金罰鍰提高標準條例第一條前段、第二條，
判決如主文。
本案經檢察官陳淑雲到庭執行職務
中　　　華　　　民　　　國　　九十四　　年　　　三　　　月　　二十八　　日
                                    臺灣臺北地方法院刑事第十四庭
                                        審判長法  官  吳靜怡
                                              法  官  王綽光
                                              法  官  孫萍萍
右正本證明與原本無異。
如不服本判決，應於收受送達後十日內向本院提出上訴書狀。
                                              書記官  陳弘文
中　　　華　　　民　　　國　　九十四　　年　　　三　　　月　　二十八　　日
附錄：本案論罪科刑法條全文
刑法第二百十六條
行使第二百十條至第二百十五條之文書者，依偽造、變造文書或登載不實事項或使登
載不實事項之規定處斷。
刑法第二百十條
偽造、變造私文書，足以生損害於公眾或他人者，處五年以下有期徒刑。
刑法第二百十四條
明知為不實之事項，而使公務員登載於職務上所掌之公文書，足以生損害於公眾或他
人者，處三年以下有期徒刑、拘役或五百元以下罰金。
刑法第三百三十九條
意圖為自己或第三人不法之所有，以詐術使人將本人或第三人之物交付者，處五年以
下有期徒刑、拘役或科或併科一千元以下罰金。
以前項方法得財產上不法之利益或使第三人得之者，亦同。
前二項之未遂犯罰之。
